臺灣高等法院高雄分院刑事判決　　　　 96年度上訴字第220號
上　訴　人　臺灣高雄地方法院檢察署檢察官
被　　　告　甲○○
上列上訴人因被告違反毒品危害防制條例案件，不服臺灣高雄地
方法院95年度訴字第3517號中華民國95年12月20日第一審判決（
起訴案號：臺灣高雄地方法院檢察署95年度毒偵字第7209號、移
送併辦案號：95年度毒偵字第9043號），提起上訴，本院判決如
下：
    主  文
原判決關於施用第一級毒品及定執行刑部分，均撤銷。
甲○○施用第一級毒品，累犯，處有期徒刑捌月，扣案第一級毒
品海洛因壹包（含包裝袋，檢驗前重量零點零參柒公克、檢驗後
重量零點零壹柒公克）沒收銷燬之。
    事  實
一、甲○○前曾於民國（下同）89年間，因施用毒品案件，經原
    審法院以89年度毒聲字第6755號裁定送觀察、勒戒後，認有
    繼續施用毒品之傾向，復經裁定令入戒治處所施以強制戒治
    ，嗣經戒治所評定合格，認無繼續戒治之必要，經裁定停止
    戒治，嗣於停止戒治期間，又經原審法院以90年度毒聲字第
    4687號裁定撤銷停止戒治，於91年8 月12日強制戒治執行完
    畢。另於93年間，因施用毒品罪，經原審法院判處有期徒刑
    8 月確定，於95年1 月12日縮刑期滿執行完畢。詎仍不知悔
    改，明知海洛因業經公告列為毒品危害防制條例第2 條第2
    項第1 款之第一級毒品，不得非法持有、施用，竟於強制戒
    治執行完畢釋放後5 年內，基於施用第一級毒品海洛因之犯
    意，於95年8 月19日晚上8 時37分許，在其高雄縣鳳山市○
    ○○路3 之1 號4 樓住處房間內，以將第一級毒品海洛因置
    於注射針筒摻水混合後注射身體方式，施用第一級毒品海洛
    因1 次，嗣於95年8 月22日下午8 時40分許，在上揭處所為
    警查獲，並扣得第一級毒品海洛因1 包（檢驗前重量0.037
    公克、檢驗後0.017 公克）。
二、案經高雄市政府警察局鹽埕分局移送臺灣高雄地方法院檢察
    署檢察官偵查起訴。
    理  由
一、被告甲○○並未於本院審判期日到庭，惟查上開犯罪事實，
    業據被告於警、偵詢及原審審理時自白不諱，且其為警查獲
    所採之尿液，經送請檢驗結果，呈嗎啡陽性反應，有高雄市
    立凱旋醫院95年9 月4 日編號A00000000 號濫用藥物尿液檢
    驗報告及尿液代碼與真實姓名對照表各1 紙在卷可佐。另遭
    查獲扣案之白色粉末1 包，經送請高雄市立凱旋醫院檢驗結
    果，認含第一級毒品海洛因成分（檢驗前重量0.037 公克、
    檢驗後0.017 公克），有該院95年9 月28日高市凱醫驗字第
    2499號濫用藥物成品檢驗鑑定書1 紙存卷可參，足認扣案白
    粉即係第一級毒品海洛因無訛。被告上開自白核與事實相符
    ，自可採為認定事實之證據。又被告有事實欄所載經強制戒
    治執行完畢之情，有卷附臺灣高等法院被告前案紀錄表1 份
    可按。從而，被告於強制戒治執行完畢釋放後，5 年內再犯
    本件施用第一級毒品海洛因之犯行，洵堪認定，本件事證明
    確，自應依法論科。
二、查海洛因係屬毒品危害防制條例第2 條第2 項所稱之第一級
    毒品，不得持有、施用。被告竟持之以施用，核其所為，係
    犯毒品危害防制條例第10條第1 項之施用第一級毒品罪。被
    告施用毒品前後持有該毒品之低度行為，應被其施用之高度
    行為所吸收，不另論罪。又被告曾於93年間，因施用毒品案
    件，經原審法院判處有期徒刑8 月確定，於95年1 月12 日
    縮刑期滿執行完畢等情，有臺灣高等法院被告前案紀錄表1
    紙在卷可稽，其於上開徒刑執行完畢後5 年內，再故意犯本
    件最重本刑為有期徒刑以上之罪，為累犯，應依刑法第47條
    之規定加重其刑。
三、原審對施用第一級毒品部分，予以論罪科刑，固非無見；惟
    查被告於95年8 月24日上午某時，其住處施用第一級毒品海
    洛因1 次，與上開起訴部分非屬集合犯之關係，自非起訴效
    力所及，原判決認應成立集合犯，應構成單純一罪，尚有未
    洽。檢察官上訴意旨，以被告另於95年10月15日下午3 時許
    及同年月18日下午1 時15分許回溯24小時內某時，在不詳處
    所，接續施用第一級毒品海洛因，該部分犯行與起訴部分係
    集合犯，原判決未及併予審理為由，指摘原判決不當，雖無
    理由，然原判決既有上開可議之處，自屬無可維持，應由本
    院將原判決關於施用第一級毒品及定執行刑部分，均予撤銷
    改判。審酌被告前有施用毒品之不良素行，歷經觀察、勒戒
    及強制戒治程序後，仍未能徹底戒絕毒品，顯見意志不堅，
    且有失政府制定毒品危害防制條例之立法美意，本不宜寬貸
    ，惟念其施用毒品乃自戕一己之身體健康，尚未害及他人，
    且犯後尚知坦承犯行等一切情狀，量處有期徒刑8 月，扣案
    白色粉末1 包，經送檢驗確係第一級毒品海洛因，已如上述
    ，為違禁物，爰依毒品危害防制條例第18條第1 項前段，不
    問屬於犯人與否，沒收銷燬之（前開第一級毒品海洛因之包
    裝袋，因包覆毒品，其上顯留有該毒品之殘渣，衡情自難與
    之剝離，當應整體視之為毒品，連同該包裝併予宣告沒收銷
    燬之）；至鑑驗耗用之海洛因既已滅失，自無庸宣告沒收銷
    燬。
四、移送併案意旨（臺灣高雄地方法院檢察署95年度毒偵字第90
    43號、96年度毒偵字第184 號、第185 號）略以：被告基於
    施用第一級毒品海洛因之犯意，於95年8 月24日上午某時許
    、95年10月15日下午3 時許及同年月18日下午1 時15分許回
    溯24小時內某時，在高雄縣鳳山市○○○路3 之1 號4 樓住
    處房間內及不詳處所，施用第一級毒品海洛因各1 次，認被
    告此部分犯行涉犯毒品危害防制條例第10條第1 項之罪嫌，
    而與起訴之上開犯罪事實為反覆實施之集合犯，而分別移送
    原審、本院併案審理。惟按被告被起訴施用第一級毒品海洛
    因之犯行，係在95年8 月22日被查獲，又上開併案部分之犯
    罪事實，與起訴犯行之被查獲時間相距非近，並無證據證明
    該施用第一級毒品之犯行間有何時間上之密接性，且被告各
    次施用毒品之行為，縱認有其時間上之密接性，然無論依社
    會通念或物理性質觀之，均非無法分割，仍係可分之數行為
    。施用毒品之行為，固常有因成癮及毒品依賴而反覆為之之
    情形，惟此類型之犯罪是否另以單獨一罪之方式規範之，乃
    應否另行立法之問題。申言之，犯罪行為是否為「集合犯」
    之一罪，係由法定犯罪構成要件內容觀察論斷，與該犯罪行
    為於生活經驗上是否通常具有反覆性、常習性或成癮性並不
    相涉。某犯罪在生活經驗上是否通常具有反覆性、常習性、
    職業性或成癮性而應獨立成為另一犯罪構成要件類型，以刑
    法為一次評價，論以一罪，乃立法評價的問題。法院於具體
    案件之審判，自不得脫離法定犯罪構成要件要素之規範，而
    逕將生活經驗上通常具有反覆性、常習性、職業性或成癮性
    之多次犯罪行為，論以集合犯之一罪。準此，現行毒品危害
    防制條例第10條第1 項之規定，係以「施用」毒品為犯罪構
    成要件，而非以反覆施用毒品成癮為構成要件，故無論是否
    反覆施用毒品成癮，均有該條項之適用，其罪數仍應以被告
    之施用行為數為判斷基準。自不得因施用毒品者常有反覆施
    用而成癮之情形，即逕將此條項之犯罪構成要件解為係針對
    反覆施用毒品成癮者而為之規定，而謂施用毒品成癮者反覆
    所為之數次施用毒品行為係常習犯之包括一罪。易言之，現
    行毒品危害防制條例第10條第1 項並未將「反覆實施」或施
    用毒品「成癮」規定為犯罪構成要件要素之一，本院即無從
    將此等要件列為本條項之構成要件要素，而謂本條項係集合
    犯之規定，犯之者雖反覆多次為之，仍應一次評價而論以一
    罪。況海洛因毒品固有成癮性，然施用者並非必然已成癮，
    亦非必然反覆密集施用，若將毒品危害防制條例第10條第1
    項解為習慣犯或成癮犯之規定，則施用毒品頻率不高而未成
    癮者，即不該當此犯罪構成要件，而無適用此條項之餘地，
    此解釋之不當已甚顯然。再者，施用毒品成癮者與偶有施用
    行為者之可罰性顯不相同，一體適用毒品危害防制條例第10
    條第1 項之規定，法定刑度完全相同亦非妥適，且未反覆實
    施成癮者依數罪併罰之規定分論併罰，反覆實施成癮者論以
    實質一罪，其矛盾猶為顯然。綜此，毒品危害防制條例第10
    條第1 項既非集合犯之規定，自應以被告施用毒品之次數，
    定其犯罪行為數。本件被告於新法施行後之95年8 月24日上
    午某時許、95年10月15日下午3 時許及同年月18日下午1 時
    15 分 許回溯24小時內某時，各施用第一級毒品海洛因1 次
    之犯罪事實，因修正後之刑法已刪除連續犯之規定，自應適
    用新法予以論罪，則上開併案部分因此被告施用第一級毒品
    海洛因之犯行，自非起訴效力所及，本院無從併予審理，應
    退由檢察官依法處理，併此敘明。
五、被告甲○○經合法傳喚，無正當理由無故未到庭，爰不待其
    陳述逕行判決。
據上論斷，應依刑事訴訟法第369 條第1 項前段、第364 條、第
299 條第1 項前段、第371 條，毒品危害防制條例第10條第1 項
、第18條第1 項前段，刑法第11條、第47條，判決如主文。
本案經檢察官彭南雄到庭執行職務。
中　　華　　民　　國　　96　　年　　4　　月　2　　日
                  刑事第七庭    審判長法  官  莊飛宗
                                      法  官  邱明弘
                                      法  官  黃憲文
以上正本證明與原本無異。
如不服本判決應於收受本判決後10日內向本院提出上訴書狀，其
未敘述上訴理由者，並得於提起上訴後10日內向本院補提理由書
狀（均須按他造當事人之人數附繕本）「切勿逕送上級法院」。
中　　華　　民　　國　　96　　年　　4　　月　2　　日
　　　　　　　　　　　　　　　　　　　書記官  施耀程
附錄本件判決論罪科刑法條：
毒品危害防制條例第10條第1項
施用第一級毒品者，處 6 月以上 5 年以下有期徒刑。
